【裁判字號】    97,簡,525
【裁判日期】    970924
【裁判案由】    地價稅
【裁判全文】
臺北高等行政法院判決
                                     97年度簡字第00525號
原      告  甲○○
被      告  臺北市稅捐稽徵處
代  表  人  乙○○（處長）
訴訟代理人  丙○○
            丁○○
上列當事人間因地價稅事件，原告不服台北市政府中華民國97年
1 月31日府訴字第09770000200 號訴願決定，提起行政訴訟。本
院判決如下：
    主  文
原告之訴駁回。
訴訟費用由原告負擔。
    事實及理由
一、程序事項：本件原告係以民國（下同）94年2 月16日陳情書
    請求退還70至92年地價稅款，因被告已核准退還88至92年地
    價稅，原告申請退還地價稅差額應係70至87年，故原告請求
    退還溢繳地價稅差額為新台幣（下同）63,395元，核其爭訟
    標的數額在200,000 元以下（【司法院曾依行政訴訟法第
    229 條第2 項之規定，以（92）院台廳行一第23682 號函將
    行政訴訟法第229 條第1 項之簡易案件金額提高為200,000
    元，並自93年1 月1 日起施行】，係屬行政訴訟法第229 條
    第1 項第3 款規定之涉訟事件，應依簡易訴訟程序進行之，
    本院並依同法第233 條第1 項規定，不經言詞辯論，逕行裁
    判。
二、事實概要：緣原告於93年11月29日向被告所屬北投分處口頭
    表示其所有坐落台北市○○區○○段4 小段400 號土地（下
    稱系爭土地）地價稅款偏高，應退還以前年度溢繳稅款，案
    經該處查認系爭土地使用分區為公共設施用地，乃更正並辦
    理退還93年溢繳之地價稅。嗣原告於94年2 月16日以書面向
    被告所屬北投分處請求退還系爭土地92年以前之溢繳地價稅
    ，經該處函請台北市政府都市發展局（下稱都發局）查明該
    土地係於65年7 月9 日公告為公共設施用地後，乃於94年3
    月3 日核定退還89至92年溢繳稅款。原告不服，訴經台北市
    政府94年7 月7 日府訴字第09415466800 號訴願決定，以被
    告另於94年6 月2 日准予退還88至92年溢繳地價稅，該處上
    開94年3 月3 日處分不存在為由，作成訴願不受理之決定。
    原告以不服被告僅退還88至92年溢繳地價稅稅款之處分，訴
    經台北市政府94年10月6 日府訴字第09421327300 號訴願決
    定，以本件有無財政部有關地政機關發生錯誤所生溢繳稅款
    退稅之相似函釋情形之適用，尚有詳究之必要，爰將原處分
    撤銷，由被告於收受決定書之次日起60日內另為處分。嗣被
    告所屬北投分處仍維持原核退88至92年溢繳地價稅之稅款。
    原告仍不服，訴經台北市政府95年6 月7 日府訴字第
    09572915800 號訴願決定，以被告未依上開訴願決定意旨，
    查明並考量是否確因主管地政機關漏未通報所致而遽予否准
    所請，尚有斟酌餘地，爰將原處分撤銷，由被告於收受決定
    書之次日起60日內另為處分。其後，被告所屬北投分處仍維
    持僅核退88至92年溢繳地價稅之稅款，原告乃循序訴經本院
    96年度訴字第773 號判決，經該判決撤銷台北市政府96年2
    月5 日府訴字第09584935200 號訴願決定，復經台北市政府
    以96年9 月20日府訴字第09670168900 號訴願決定，將原處
    分撤銷，責由被告於決定書送達之次日起60日內另為處分。
    案經被告所屬北投分處以96年10月17日北市稽北投甲字第
    09631737300 號函重為處分，仍維持原核退88至92年溢繳地
    價稅之稅款。原告猶未甘服，提起訴願，遭決定駁回，遂向
    本院提起行政訴訟。
三、本件原告主張：
(一)、土地稅減免規則於69年5 月5 日修正第22條第3 款規定，原
    告受該規則保護，亦受財政部71年4 月6 日台財稅字第
    32305 號函釋所保障。本案相關稅法並無修訂，被告應明確
    告知上開函停止適用之期間究為90年12月26日或93年1 月1
    日，被告不得逕以未收錄93年法令彙編為由否准所請，且有
    收錄於96年版土地稅法令彙編之財政部69年5 月10日台財稅
    字第33756 號函釋可參，被告稱於69年5 月5 日土地減免規
    則發布生效後之個案，始有該部71年4 月6 日函之適用云云
    ，則何須於70年全面清查？
(二)、本案究屬事實錯誤或適用法令錯誤，被告經向台北市政府地
    政處查明結果，均不能釋明係漏未通報，抑或接獲通報而適
    用法令錯誤，倘稅捐機關未取得資料，依據法令個案裁量，
    何來適用法令錯誤？原告係於93年11月29日提出申請，依當
    時有效之財政部90年12月26日台財稅字第0900457455號函釋
    ，將地政機關錯誤排除於稅捐稽徵法第28條所謂適用法令錯
    誤或計算錯誤之外，且載明地政機關通報錯誤造成事實錯誤
    之請求權時效類推民法消滅時效，即非屬稅捐稽徵法第28條
    規定範疇，台北市政府亦建議被告按該函審理，該函雖經司
    法院釋字第625 號解釋推翻，惟依財政部95年12月6 日台財
    稅字第09504569920 號函釋但書規定，於該令發布前，已向
    主管稽徵機關提出申請退稅尚未確定之案件，仍准適用申請
    當時之相關令釋規定，符合司法院釋字第589 號解釋意旨。
(三)、退步言，本案無論事實錯誤或適用法令錯誤，皆屬政府機關
    內部行政協調聯繫運作與行政責任追究，不能以稅捐稽徵法
    第28條擴充解釋或類推適用5 年請求權時效。被告引用之行
    政法院（現改制為最高行政法院）85年度判字第475 號判決
    及95年度判字第928 號判決僅屬個案，與被告之主管機關即
    財政部90年12月26日上開函釋意旨相牴觸，被告所列舉之95
    年上開判決、司法院釋字第625 號、法務部95年10月14日法
    律字第0950038156號函相關規定皆在原告提出申請之後，且
    該號解釋未擴充於土地稅減免規則。土地稅減免規則第22條
    第3 款既免除土地所有權人申請責任，且未規定請求權時效
    ，基於租稅法定原則、衡平原則及信賴利益保護原則，該款
    應優先於稅捐稽徵法第28條適用，本案應依稅捐稽徵法第1
    條之1 及從輕從新原則審理，方為適法等情，並聲明求為判
    決撤銷訴願決定及原處分，並命被告應退還原告70（依原處
    分卷附件7 原告94年2 月16日陳情書所載，原告係請求退還
    70至92年地價稅款，補充理由狀所載之「歷年地價稅」誤載
    為69年，逕予更正）年至87年溢繳地價稅款合計63,942元，
    訴訟費用由被告負擔。
四、被告則以：原告係以94年2 月16日陳情書請求退還70至92年
    地價稅款，被告已核准退還88至92年地價稅，故原告請求退
    還溢繳地價稅差額為63,395元。系爭土地經被告所屬北投分
    處函詢都發局查復自65年7 月9 日公告為公共設施用地，原
    告於其上蓋有房屋1 棟，此有該處94年5 月25日文件傳真單
    、土地標示、建物標示及都發局94年2 月23日北市都測字第
    09430686100 號函等資料可稽。按行為時行政院59年4 月3
    日臺59財字第2796號令公布施行之土地賦稅減免規則第22條
    第2 項及第23條規定，原告應於當期地價稅開徵前40日向被
    告所屬北投分處申請減免地價稅，惟原告未提出申請。嗣依
    69年5 月5 日修正之土地稅減免規則第22條第3 款規定，69
    年5 月5 日以後新劃定之公共設施保留地，始改由主管地政
    機關通報稅捐稽徵機關主動辦理減免。財政部71年4 月6 日
    台財稅字第3230 5號函釋係以69年5 月5 日土地稅減免規則
    發布生效後之個案始有適用，且該函業經財政部90年12月26
    日台財稅字第0900457455號函另為適法之解釋，自92年12起
    未編入土地稅法令彙編。原告既無因原處分（即自65年起仍
    按一般用地稅率課徵地價稅）有客觀上行為之改變，更無因
    此遭受損害，即無信賴保護原則之適用。又據台北市政府地
    政處96年12月20日北市地二字第09633098200 號函載，本案
    究係地政機關未依法通報被告，抑或被告所屬北投分處漏未
    辦理減免，已無從查證，參照最高行政法院95年度判字第
    928 號判決及司法院釋字第625 號解釋意旨，稽徵機關應依
    土地稅減免規則第22條第3 款主動辦理土地減免事宜而未辦
    者，仍屬稅捐稽徵法第28條之範疇。復依財政部93年9 月24
    日台財稅字第09304523500 號及法務部95年10月14日法律字
    第0950038156號函釋意旨，適用法條錯誤導致之退稅案件，
    無論係稽徵機關自行發現或納稅義務人提出申請，其退稅請
    求權均為5 年。故被告依土地稅法第19條、稅捐稽徵法第28
    條及行政程序法第131 條第1 項規定，核定退還原告溢繳之
    88至93年按公共設施保留地稅率與一般用地稅率課徵之差額
    地價稅，並無違誤等語，資為抗辯，並聲明求為判決駁回原
    告之訴，訴訟費用由原告負擔。
五、本件兩造之爭點：本件原告所請求被告應退還之70至87年溢
    繳地價稅款請求權是否屬稅捐稽徵法第28條規定範疇？其消
    滅時效，係類推民法15年消滅時效，或至多追溯至最近5 年
    已繳之地價稅為限？
六、本院按：
(一)、稅捐稽徵法第1 條之1 、第28條規定：「財政部依本法或稅
    法所發布之解釋函令，對於據以申請之案件發生效力。但有
    利於納稅義務人者，對於尚未核課確定之案件適用之。」「
    納稅義務人對於因適用法令錯誤或計算錯誤溢繳之稅款，得
    自繳納之日起5 年內提出具體證明，申請退還；逾期未申請
    者，不得再行申請。」再按土地稅法第19條規定：「都市計
    畫公共設施保留地，在保留期間仍為建築使用者，除自用住
    宅用地依第17條之規定外，統按千分之六計徵地價稅．．」
    經查，系爭土地原經被告所屬北投分處按一般用地稅率課徵
    地價稅，經原告於94年2 月16日以書面向該處申請退還92年
    以前溢繳之地價稅，經該處函詢都發局系爭土地於何時編訂
    為公共設施保留地，由該局查復係自65年7 月9 日公告為公
    共設施用地（道路用地），且該土地之取得方式為未明文規
    定，顯見未被徵收他用，仍屬公共設施保留地。另原告於系
    爭土地上蓋有台北市○○區○○路1 段47號房屋1 棟，此有
    該處94年5 月25日文件傳真單、土地標示、建物標示及都發
    局94年2 月23日北市都測字第09430686100 號函等資料可稽
    。該處依土地稅法第19條、稅捐稽徵法第28條及行政程序法
    第131 條第1 項規定，核定系爭土地改按公共設施保留地稅
    率課徵地價稅，並退還其溢繳之88至93年按公共設施保留地
    稅率與一般用地稅率課徵之差額地價稅，並無違誤。
(二)、再按司法院釋字第625 號解釋：「地價稅之稽徵，係以土地
    所有權人在同一直轄市或縣（市）所有之土地之地價及面積
    所計算之地價總額為課稅基礎，並按照地政機關編送之地價
    歸戶冊及地籍異動通知資料核定之。．．而同一土地如經地
    政機關於實施重測時發現與鄰地有界址重疊之情形而經重測
    後面積減少者，即表示依重測前之土地登記標示之面積為計
    算基礎而核列歸戶冊之地價總額並不正確，其致土地所有權
    人因而負擔更多稅負者，亦應解為係屬稅捐稽徵法第28條所
    規定之『因計算錯誤溢繳之稅款』，方與實質課稅之公平原
    則無違。‧‧‧依本解釋意旨，於適用稅捐稽徵法第28條予
    以退稅時，至多追溯至最近5 年已繳之地價稅為限，併此指
    明。」至於稽徵機關應依土地稅減免規則第22條第3 款規定
    ，就經都市計畫編為公共設施保留地，主動辦理土地減免事
    宜而未辦者，仍屬稅捐稽徵法第28條所規定之適用法令錯誤
    ，導致之退稅案件，無論係稽徵機關自行發現或納稅義務人
    提出申請，其退稅請求權均為5 年，可參酌最高行政法院95
    年度判字第928 號判決闡述甚明（行政法院85年判字第475
    號判決同旨），此係對稅捐稽徵法第28條所規定「適用法令
    錯誤」法條文義之正確解釋適用，乃闡明法規之原意，應自
    法規生效之日起有其適用，更無違租稅法定原則、衡平原則
    可言，原告主張本件不適用上開判決、解釋，且原處分有違
    租稅法定原則、衡平原則云云，殊不可採。
(三)、此外，行政院59年4 月3 日臺59財字第2796號令公布施行之
    土地賦稅減免規則第22條第2 項、第23條曾規定：「合於本
    規則第10條至第19條各條之規定申請減免土地賦稅者，應於
    減免原因發生之當期土地賦稅開徵前40日提出之。」「依本
    規則第10條至18條各條之規定申請減免賦稅者，．．私有土
    地應由所有權人，造具清冊檢同有關證明文件向市、縣（市
    ）主管稽徵機關為之．．。」嗣又於69年5 月5 日修正之土
    地稅減免規則第22條第3 款規定：「．．但合於左列規定者
    ，應由稽徵機關依通報資料逕行辦理或由用地機關函請稽徵
    機關辦理，免由土地所有權人或典權人申請。．．三、經都
    市計畫編為公共設施保留地（應根據主管地政機關通報資料
    辦理）。」經查，系爭土地係自65年7 月9 日公告為公共設
    施用地，依前引行為時行政院59年4 月3 日臺59財字第2796
    號令公布施行之土地賦稅減免規則第22條第2 項及第23條規
    定，原告應於當期地價稅開徵前40日向被告所屬北投分處申
    請減免地價稅。原告當時並未提出申請，此為原告所不否認
    ，該處按一般用地稅率課徵地價稅，已無不合。嗣依69年5
    月5 日修正之土地稅減免規則第22條第3 款規定，69年5 月
    5 日以後新劃定之公共設施保留地，始改由主管地政機關通
    報稅捐稽徵機關主動辦理減免，免除土地所有權人造冊之義
    務。是本件申請退還地價稅差額之70至87年期間，係屬稽徵
    機關應依土地稅減免規則第22條第3 款主動辦理土地減免事
    宜而未辦者，依上開實務見解，仍屬稅捐稽徵法第28條所規
    定之適用法令錯誤，導致之退稅案件，其退稅請求權為5 年
    。原告稱本案無論事實錯誤或適用法令錯誤，皆屬政府機關
    內部行政協調聯繫運作與行政責任追究之用，不能以稅捐稽
    徵法第28條擴充解釋或類推適用5 年請求權時效云云，並非
    可採。
(四)、再按財政部90年12月26日台財稅字第0900457455號函釋固以
    ：「．．稅捐稽徵法第28條規定．．所稱之『適用法令錯誤
    或計算錯誤』，係指稅捐稽徵機關或納稅義務人適用法令錯
    誤或計算錯誤之情形．．地價稅及土地增值稅，係依據地政
    機關登記之面積辦理，嗣經發現當時所據以課稅之面積係錯
    誤而需退稅，其錯誤之原因為地政機關重測面積登記錯誤所
    致，因該項課稅前提有關之事實．．係認定之機關即地政機
    關發生錯誤，應非屬稽徵機關適用法令錯誤或計算錯誤之情
    形，則其退稅應無前揭法條5 年期限規定之適用；又該溢繳
    稅款之請求權係屬行政程序法施行前已發生之公法上請求權
    ．．應得類推適用民法消滅時效之規定。」等文句，惟該函
    釋所指之情形，以課稅前提有關之事實，係認定之機關即地
    政機關發生錯誤，方得認非屬稽徵機關適用法令錯誤或計算
    錯誤，而無稅捐稽徵法第28條5 年期限規定之適用。但凡因
    適用法令錯誤或計算錯誤溢繳稅款之案件，不論係稽徵機關
    自行發現錯誤依職權退還或納稅義務人提出申請，其退稅期
    限均仍應依稅捐稽徵法第28條之規定辦理，此亦經財政部93
    年9 月24日臺財稅字第09304523500 號函釋甚明。經查，本
    件依前引最高行政法院95年度判字第928 號判決及司法院釋
    字第625 號解釋意旨，係稽徵機關應依土地稅減免規則第22
    條第3 款主動辦理土地減免事宜而未辦，仍屬稅捐稽徵法第
    28條適用法令錯誤之範疇，自無適用財政部90年12月26日台
    財稅字第0900457455號函釋之餘地。本件既屬稅捐稽徵法第
    28條適用法條錯誤導致之退稅案件，無論係稽徵機關自行發
    現或納稅義務人提出申請，其退稅請求權均為5 年。原告主
    張本件應適用上開90年函釋，排除於稅捐稽徵法第28條所謂
    適用法令錯誤或計算錯誤之外，而不適用5 年時效云云，亦
    非可取。
(五)、原告另稱本案應依財政部71年4 月6 日台財稅字第32305 號
    函釋辦理云云，惟按稅捐稽徵法第1- 1條規定：「財政部依
    本法或稅法所發布之解釋函令，對於據以申請之案件發生效
    力。」經查，本件原告係以94年2 月16日陳情書，請求退還
    70至92年地價稅款，本件所應適用申請時有效之函釋，惟該
    71年函釋業因上開財政部90年12月26日台財稅字第
    0900457455號函另為適法之解釋，故自92年12起已未編入土
    地稅法令彙編，應非為申請時有效之函釋，於本件自無適用
    之餘地。至於主張信賴保護原則須同時符合信賴基礎、信賴
    表現及信賴值得保護，原告既無因原處分（即自65年起仍按
    一般用地稅率課徵地價稅）有客觀上行為之改變，更無因此
    遭受損害，自無該原則之適用。
七、從而，被告依首揭規定，維持原核退88至92年溢繳地價稅之
    稅款而否准其他年度之請求退款，並無不合。訴願決定遞予
    駁回，亦無違誤，均應予維持。本件原告之訴為無理由，應
    予駁回。
據上論結，本件原告之訴為無理由，爰依行政訴訟法第236 條、
第233 條第1 項、第98條第1 項前段判決如主文。
中    華    民    國    97    年    9    月    24    日
            臺北高等行政法院第三庭
                                  法  官  劉介中
上為正本係照原本作成。
本件以訴訟事件所涉及之法律見解具有原則性者為限，始得於本
判決送達後20日內向本院提出上訴狀並表明上訴理由，如已於本
判決宣示後送達前提起上訴者，應於判決送達後20日內補具上訴
理由（均按他造人數附繕本），且經最高行政法院許可後方得上
訴。
中    華    民    國    97    年    9    月    30    日
                                  書記官  蘇婉婷


司法院資訊處製作；財團法人民間司法改革基金會備份。
